【裁判字號】    95,上易,1312
【裁判日期】    950829
【裁判案由】    詐欺
【裁判全文】
臺灣高等法院刑事判決
上  訴  人
即  被  告  甲○○
選任辯護人  呂思家律師
上列上訴人因詐欺案件，不服臺灣板橋地方法院95年度易字第40
4號，中華民國95年 6月7日第一審判決（起訴案號：臺灣板橋地
方法院檢察署94年度調偵字第 388號），提起上訴，本院判決如
下：
    主  文
上訴駁回。
    事  實
一、甲○○於民國（下同）88年間，在印尼蘇拉維西省邦加耳縣
    邦加耳鎮Monsongan里Bandang Kecil島參與籌備設立FORIND
    O INTI SAGARA公司（以下簡稱「F.I.S公司」），與張國樑
    共同經營漁獲冷凍工廠，而由張國樑購置附表所示之機械設
    備，嗣因故擱置，乃協議由張國樑提供營運所需廠房及前開
    機械設備，由甲○○另覓投資人繼續經營，張國樑僅按每公
    斤漁獲新臺幣（下同）1 元之比例分配利潤。詎甲○○意圖
    為自己不法之所有，於92年 1月間，故意隱匿附表所示機械
    設備係以張國樑名義購置，張國樑為所有權人之事實，向乙
    ○○謊稱該機械設備為其獨有，並虛以作價 600萬元為個人
    出資，邀同乙○○投資現金200萬元，以總額800萬元之資本
    ，合夥經營冷凍工廠，致乙○○陷於錯誤，誤信系爭機械設
    備均為甲○○個人所有之物，並作價 600萬元充作出資，其
    合夥資本達 800萬元，而於同年月15日與甲○○簽訂投資協
    議合約書，其後乙○○並陸續追加投資金額，前後共計交付
    350 萬元予甲○○及其指定之人。而甲○○取得前述投資款
    後，雖部分用以修復前開機械設備開始營運，然因漁獲量不
    如預期，經營成果不佳，甲○○與乙○○協商，決議以處分
    前揭機械設備之方式善後，但遭張國樑出面主張伊為該機械
    設備所有權人，乙○○始知受騙。
二、案經乙○○告訴由臺灣板橋地方法院檢察署檢察官偵查起訴
    。
    理  由
一、上訴人即被告甲○○固不諱言於92年 1月15日邀同乙○○合
    夥投資經營漁獲冷凍工廠，前後自乙○○處共取得 350萬元
    之事實，惟矢口否認有何詐欺取財犯行，辯稱：伊於88年間
    與張國樑合資籌備設立「F.I.S 公司」，共同購置機械設備
    ，而為不具名之股東，嗣因印尼發生暴動，工廠為之停頓，
    乃與張國樑協議由伊募集資金繼續經營，張國樑僅分配漁獲
    利潤，伊與乙○○簽訂投資協議合約時，雖非該工廠之名義
    負責人或股東，實際上確有經營及分配利潤之權利，伊自無
    施用詐術可言，嗣因漁獲量不如預期，致無利潤可供分配，
    然此純屬投資失利，並非詐欺云云。惟經查：
  (一)被告前於88年間，與張國樑籌備設立「F.I.S 公司」，嗣因
    故擱置，而於92年 1月15日與乙○○簽訂投資協議合約書，
    乙○○即陸續將投資款項交付被告及其指定之人，金額共計
    350 萬元之事實，業據被告於檢察官訊問及原審準備程序、
    審理時坦承不諱，核與乙○○於原審審理時具結證述：其於
    92年初，應被告之邀參與投資印尼漁獲冷凍事業，投注金額
    共計350萬元等情節相符（見原審95年5月24日審判筆錄），
    且有投資協議合約書、合作金庫銀行匯款回條聯影本各1 件
    附卷可資佐證。
  (二)被告邀同乙○○合夥經營前開漁獲冷凍事業，對出資之乙○
    ○而言，有關其締約相對人即被告之資力及合夥事業資本，
    攸關乙○○出資能否獲得滿足之擔保，當屬作成締約、投資
    決策之首要參考依據。而依卷附投資協議合約書所示，被告
    與乙○○簽約時約定「甲方（即被告）將原投資之設備及財
    產約新臺幣1500萬元減資為新臺幣 600萬元，並附上目前現
    有設備明細（即附表所示機械設備）。」被告顯係以所揭機
    械設備之所有權人自居，並作價 600萬元作為其個人出資，
    且以之告訴乙○○。然則，該機械設備係以張國樑名義購置
    之事實，業據被告於原審審理時供承：「... 進口機器是用
    張國樑名義...。」（見原審95年5月24日審判筆錄）。被告
    於原審準備程序及審理時亦供稱：「後面就沒有再營運，只
    有租給人家，是我與張國樑商量後，把機器租給人家。」（
    見原審95年 3月22日準備程序筆錄）、「機器、廠房均登記
    在張國樑名下，我如要處分須張國樑同意，張國樑也可分錢
    。」（見原審前揭審判筆錄）等語，足見該械設備非屬被告
    所有，被告亦無處分該機械設備之權利。證人沈重文於原審
    審理時復具結證稱：「被告去找新的投資者，如有告訴投資
    者其與張國樑的關係，投資者可能不會投資，被告是在帶乙
    ○○到島上之前，叫我什麼事都不准跟乙○○說，包含他與
    張國樑的事。」等語；乙○○於原審審理時則結證稱：「（
    問：被告稱其為印尼漁場股東，有機器設備，對你決定投資
    有無影響？）當然有影響，我認為他是股東，又有這些機器
    設備，我才願意投資。」等語（以上均見原審95年 5月24日
    審判筆錄）。俱徵被告邀同乙○○合夥投資其漁獲冷凍事業
    時，明知系爭機械設備係以張國樑名義購置並主張為所有權
    人，被告非係該機械設備所有權人，如欲處分該機械應得張
    國樑之同意，仍故意隱匿上情，向乙○○謊稱該機械設備為
    其所有，並虛偽作價 600萬元充作個人出資，致乙○○誤信
    為真，因而簽訂投資協議合約書，交付 350萬元之投資款予
    被告及其指定之人。
  (三)至被告辯稱：伊就前開漁獲冷凍工廠確有經營及分配利潤之
    權利，並未施用詐術，乙○○亦無陷於錯誤可言云云。經查
    ：被告並非「F.I.S 公司」名義負責人或股東，此有該公司
    登記資料在卷可稽。證人沈重文於原審審理時雖證述：「（
    問：在印尼是獨立作業或是受人指揮？）受被告指揮。」、
    「（問：現場實際上被告有無管理該處的權利？）有，島上
    一切他作主。」、「第一次股東會議被告有提出，第一次股
    東會議就是招募乙○○進來該次，被告說島是張國樑的，工
    廠是張國樑蓋的，機器是被告的，所以我們必須要回饋張國
    樑每公斤 1塊錢，張國樑是被告之前的大股東，我之前就知
    道 ...。」等情，及乙○○結證：「我到現場有看到工人都
    聽他（即被告）的，事情都由他處理。」等語（以上均見原
    審95年5月24日審判筆錄），被告雖非「F.I.S公司」名義上
    之負責人，實際上就該漁獲冷凍工廠確有經營管理權限，且
    就其獲益，除須以漁獲每公斤 1元之比例分配利潤予原始股
    東張國樑外，其餘利潤悉由被告支配。然被告邀同乙○○合
    夥投資其漁獲冷凍事業，非僅以被告就該事業具有經營及分
    配利潤之權利為已足，有關被告之資力、出資狀況及合夥資
    本額，同為乙○○形成合夥、投資決策之重要因素，被告就
    此提供與事實不符之資訊，即屬詐術之施用，被告就該漁獲
    冷凍工廠雖有實際經營及分配利潤之權利，亦無解於其詐欺
    罪責之成立。
  (四)被告於本院審理時雖提出印尼蘇拉威西省漁業合作契約書、
    行政院農業委員會漁業執照及順隆冷凍機企業有限公司之估
    價單，證明機械是以伊義訂購，伊是協昌二一號漁船之負責
    人云云。惟被告亦供承，以張國樑名義買機器設備，該機械
    設備屬全體合夥人所有（以上均見本院審判筆錄）。並不足
    以證明該機械設備屬被告個人所有，無從依此認定被告無詐
    欺之行為。
  (五)綜上所述，本案事證明確，被告犯行堪予認定。
二、被告行為後，刑法施行法於95年6月14日修正公布增訂第1條
    之 1，該條規定有關刑法分則編所定罰金之貨幣單位改為新
    臺幣，且就所定數額提高為三十倍，而舊刑法係以銀元為單
    位，且應依罰金罰鍰提高標準條例第 1條前段規定提高十倍
    ，故刑法施行法第1條之1公布施行後，有關罰金刑部分，僅
    變更貨幣單位，新舊刑法就罰金數額之規定並無不同，即新
    法無何有利之情形，依修正刑法第2條第1項前段規定，自應
    依舊法之規定又行為後法律有變更者，依修正前刑法第 2條
    第 1項之規定，以適用裁判時法為原則，如行為時法有利於
    行為人，則例外適用行為時法；依修正後刑法第2條第1項規
    定，以適用行為時法為原則，惟如裁判時法有利於行為人，
    則例外的適用裁判時法。以往實務見解，認原判決未及比較
    適用新舊法時，上訴後，雖比較結果以舊法有利於行為人，
    而原判決別無其他撤銷事由，仍應以此為由撤銷改判。惟修
    正後之規定係以適用行為時法為原則，因此原判決雖未及比
    較適用，然上訴後，經比較新舊法，行為後之法律並非較有
    利於行為人，仍應適用行為時法，則原判決適用行為時法即
    無不當，自不構成撤銷之事由。核被告所為，係犯修正前刑
    法第339條第1項之詐欺取財罪。
三、原審審酌被告犯罪之動機、目的、手段，及其以隱匿系爭機
    械設備係以張國樑名義購置並主張為所有權人之事實，謊稱
    為其個人所有，虛以作價 600萬元充作其個人出資，向被害
    人詐得投資款高達 350萬元，所肇損害甚鉅，兼衡被告已於
    93年7月11日與被害人達成協議，同意返還350萬元之投資款
    ，使被害人得不計投資損益，就其投資全額對被告有所請求
    ，暨被告犯後否認犯行，復未履行前述協議內容之態度等一
    切情狀，適用修正前刑法第339條第1項，及行為時罰金罰鍰
    提高標準條例第 1條前段，判處被告有期徒刑九月，經核並
    無不合。
四、被告提起上訴，仍執陳詞，否認犯罪，核無理由，應予駁回
    。
據上論斷，應依刑事訴訟法第368條，判決如主文。
本案經檢察官劉斐玲到庭執行職務。
中    華    民    國    95    年    8     月    29    日
                  刑事第十一庭審判長法  官  張連財
                                    法  官  楊照男
                                    法  官  林明俊
以上正本證明與原本無異。
不得上訴。
                                    書記官  蕭進忠
中    華    民    國    95    年    9     月    1     日
附錄本案論罪科刑法條全文
刑法第339條第1項
意圖為自己或第三人不法之所有，以詐術使人將本人或第三人之
物交付者，處5 年以下有期徒刑、拘役或科或併科1000元以下罰
金。
附表
┌──┬───────────┬───────────┐
│編號│機械設備              │數量                  │
├──┼───────────┼───────────┤
│1   │30馬冷凍機組          │1 組                  │
├──┼───────────┼───────────┤
│2   │10坪急速冷凍庫房（8 寸│1 組                  │
│    │）                    │                      │
├──┼───────────┼───────────┤
│3   │5 馬冷凍機組          │4 組                  │
├──┼───────────┼───────────┤
│4   │60坪冷藏庫房（6 寸）  │1 組                  │
├──┼───────────┼───────────┤
│5   │25馬力柴油木製交通船  │1 艘                  │
├──┼───────────┼───────────┤
│6   │60K千瓦發電機         │1 台                  │
├──┼───────────┼───────────┤
│7   │350馬發電機           │2 台                  │
├──┼───────────┼───────────┤
│8   │80馬製冰機            │1 組                  │
├──┼───────────┼───────────┤
│9   │製冰桶、散熱機        │                      │
├──┼───────────┼───────────┤
│10  │30馬冷凍機            │1 組                  │
└──┴───────────┴───────────┘


司法院資訊處製作；財團法人民間司法改革基金會備份。
